臺灣桃園地方法院民事判決　　　　　　　　　　　　　九十二年度保險字第一四號
　　原　　　告　丙○○
　　　　　　　　　　　　　　　.
　　訴訟代理人　甲○○
　　被　　　告　國泰人壽保險股份有限公司
　　　　　　　　　　　　　　　　設台北市○○區○○路四段二九六號
　　法定代理人　戊○○　　　　.
　　訴訟代理人　丁○○　　　　.
右當事人間請求給付保險金事件，經本院於中華民國九十三年二月二十五日言詞辯論
終結，判決如左：
    主      文
被告應給付原告新台幣伍拾萬元及自九十一年十一月二十九日起至清償日止，按年利
率百分之五計算之利息。
原告其餘之訴駁回。
訴訟費用由被告負擔百分之八十七，餘由原告負擔。
本判決第一項得假執行；但被告如以新台幣伍拾萬元或同面額之國泰世華銀行無記名
可轉讓定期存單供擔保後，得免為假執行。
原告其餘假執行之聲請駁回。
    事      實
甲、原告方面：
一、聲明：
（一）被告應給付原告新台幣（下同）五十六萬九千六百五十元及自民國九十一年十
      一月二十九日起至清償日止，按年息百分之十計算之利息。
（二）訴訟費用由被告負擔。
（三）願供擔保，請准宣告假執行。
二、陳述：原告及其配偶即訴外人陳正義（下稱被保險人陳正義）於民國七十三年九
    月一日分別與被告簽訂以陳正義、原告為被保險人，保險單號碼分別為0000
    000000、0000000000之保險契約（以下分別稱第一份保險契約
    、第二份保險契約，合稱系爭保險契約），約定「國泰萬安養老保險」保額十萬
    元，附加「國泰傷害保險特約家庭型」保額二十萬元，配偶之保障為十萬元。依
    據「國泰萬安養老保險契約條款」第八條第二項、「傷害給付特約條款」第六條
    暨其「家庭保障特約批註條款」第三條第二項，被保險人或其配偶遭受意外傷害
    致死，被告應分別給付保險金四十萬元、二十萬元、十萬元與受益人。九十一年
    十月十八日下午三時許，被保險人陳正義因酒後於自宅前不慎跌倒致後枕部撕裂
    傷、頭皮血腫，經緊急送醫住院治療後，同年月三十日終因顱內出血併發多重器
    官衰竭而不幸身故，同年十一月十三日受益人即原告依約向被告請求意外事故死
    亡保險金，被告僅依普通死亡給付保險金二十萬元及死差增額六萬九千六百五十
    元，未依意外死亡給付保險金，扣除被告已給付部分，被告應給付二十萬元及死
    差增額六萬九千六百五十元、傷害給付特約二十萬元，以及第二份保險契約附加
    家庭保障特約十萬元，爰依保險契約訴如聲明。
三、對被告抗辯所為之陳述：
（一）系爭保險契約為附合及繼續性契約，雖系爭保險契約以意外傷害事故為「直接
      且單獨原因」致死，被告始給付意外事故死亡保險金。惟保險業主管機關財政
      部為合理解決爭議多時之意外傷害範圍，八十六年修正頒布「傷害保險單示範
      條款」並於第二條明訂保險範圍，參酌保險法第一百三十一條規定，刪除「並
      以此意外傷害事故為直接且單獨原因」等文字，排除此一限制以減少爭議，並
      增訂第二項，凡非由疾病引起之外來突發事故均屬意外傷害事故，倘非因被保
      險人本身疾病引起之外來突發事故，無論直接或間接，造成身體蒙受傷害而殘
      廢或死亡時，均屬意外傷害保險範圍。
（二）肝硬化是慢性疾病，依肝病防治會刊第二十期載述，倘若肝硬化之併發症獲得
      控制，病情就可能改善，肝硬化之Child分期便可能回復，是被保險人陳正義
      之肝硬化與顱內出血無相當因果關係，並非死亡主因。又「蜘蛛網膜下腔出血
      」非必為腦中風引起，頭部外傷亦會引起，被保險人陳正義並無高血壓，係因
      跌倒造成頭部外傷而引發顱內出血、蜘蛛網膜下腔出血、腦室內出血，且外傷
      性的顱內出血不一定要顱骨骨折，被告陳稱外傷性腦出血至少顱骨要骨折亦有
      誤解。
（三）危險事故發生後，該「危險事故」是否為「保險事故」應依「近因原則」定之
      ，「‧‧‧民法上有關因果關係之理論所適用『適當條件說』（又稱『相當因
      果說』）原則上應可適用於保險上，但只限於陸上保險之範圍。‧‧‧於陸上
      保險適用『適當條件說』之結果，可能產生某一損害結果同時具有多數適當條
      件之情形。此時若所有適當條件皆屬承保災害範圍，則保險人負賠償之責。若
      有未屬承保範圍者，則須就其是否屬法律或契約條款明文規定之『不包括災害
      』？若是，則依『不包括佔優勢』原則，保險人不須負賠償之責；反之，若此
      未承保災害只屬單純未承保者，則保險人所承保災害和保險損害間既有適當條
      件關係，故應負理賠之責。」所謂適當條件，引用學者Enneccerus之見解，將
      此界定為「若一事實依一般之性質對某一結果之產生無任何重要之關係，而惟
      自加上其他特別情形才為結果產生之條件者，則此條件不得視為適當條件。」
      實為解決傷害保險之理賠糾紛提供最佳之理論基礎，因此：
（１）傷害保險以意外傷害為承保範圍，凡非意外之傷害，如疾患或其他內在原因所
      致之傷害，要為傷害保險本質所不容，不論損害是否有所規定，均為「單純未
      承保之災害」。傷害保險依保險法規定或於損害上將某些意外傷害明文列為不
      保者，即係「不包括災害」。如現行個人傷害保險示範條款第九條及第十條所
      列舉之事項。
（２）被保險人於意外事故發生前已罹患疾病，或當時已潛伏某些疾病，或因意外事
      故受傷後引發疾病，而致傷害加劇者，或導致被保險人傷害之事故有可能出於
      意外者，亦可能非出於意外者，則應推斷何者為造成傷害之適當條件。若該適
      當條件適為「不包括災害」，保險人自不負賠償任；若為「單純未承保災害」
      ，而災害與傷害間存在適當條件者，則應為有利於被保險人之解釋，責令保險
      人賠償。
四、證據：提出第二份保險契約保險單、傷害給付特約條款暨家庭保障特約批註條款
    、國泰萬安養老保險契約條款、敏盛綜合醫院出院病歷摘要暨其中文譯本、死亡
    證明書、理賠申請書、理賠給付明細表、財政部七十八年六月十九日台財融字第
    七八０一六三三六四號函、八十五年九月十日台財保字第八五二三七００六八號
    函暨傷害保險單示範條款、臺灣高等法院民事判決八十九年度保險上字第三四號
    、肝病防治會刊第二十期、ＳＰＡ的強力水柱衝擊引發顱內出血（臺北市立中興
    醫院）、傷害保險：示範條款及判決例之研析（施文森著，第五二、五三頁）各
    一份（均為影本）為證。
乙、被告方面：
一、聲明：
（一）原告之訴及假執行之聲請均駁回。
（二）訴訟費用由原告負擔。
（三）如受不利判決，願以新台幣或同面額國泰世華銀行無記名可轉讓定期存單供擔
      保，請准宣告免予假執行。
二、陳述：
（一）被保險人陳正義於九十一年十月三十日死亡，因不符系爭保險契約意外死亡給
      付要件，被告僅依國泰萬安養老保險契約條款第八條第一項規定，給付普通死
      亡保險金與受益人即原告，至於依被保險人陳正義投保「國泰萬安養老保險」
      主約意外死亡與普通死亡保險金差額二十萬元、「國泰傷害保險特約」保險金
      額二十萬元、及原告投保之「國泰傷害保險特約家庭保障」配偶意外死亡十萬
      元，計五十萬元，被告不應給付，縱使被保險人陳正義意外死亡，意外死亡與
      普通死亡保險金之差額，亦僅為五十萬元，原告逾此之請求顯無理由。
（二）按國泰萬安養老保險契約條款第八條第二項規定：「被保險人於契約有效期間
      內，因遭遇外來突發傷害事故，致其身體蒙受傷害，並以此意外傷害事故為直
      接且單獨原因，自意外傷害事故發生日起一八○日內死亡時，本公司按保險金
      額四倍給付意外死亡保險金。」惟依敏盛綜合醫院出院病歷摘要入院診斷陳正
      義為酒精中毒、肝硬化、child C with肝性腦病變，係酒精性肝硬化病例，前
      曾因食慾差，全身不適住院多次，肝硬化依Child氏分類法，child C with肝
      性腦病變係指肝硬化較為嚴重，即肝硬化末期，併已有腹水、上消化道出血之
      診斷，死亡診斷書亦載明陳正義因意外跌倒及肝硬化導致顱內出血，終致多重
      器官衰竭死亡，足徵被保險人陳正義之死亡與肝硬化有密切關連，非單獨因跌
      倒所致，不符系爭保險契約意外死亡之要件，不得僅依死亡證明書死亡種類勾
      選意外死，即遽認其死亡為系爭保險契約之意外死亡。再按上開病歷摘要出院
      診斷為患者有大量之顱內出血、腦室內出血及蜘蛛網膜下腔出血（英文簡寫分
      別為ＩＣＨ、ＩＶＨ、ＳＡＨ），依「病理學臨床所見，蜘蛛網膜下腔出血，
      絕大多數係因動靜脈畸形或動脈瘤破裂所引起之出血，鮮少有因外傷所致，若
      係外傷性之腦出血，一般而言，不可能立即死亡，除非頭部受到相當嚴重之外
      傷（至少亦會顱骨骨折）。」最高法院八十一年度台上字第二二八五號判決及
      其歷審判決參照，被保險人陳正義僅頭皮裂傷，並無顱骨骨折，依病理學臨床
      所見，輕微外傷不至於引起蜘蛛網膜下腔出血，被保險人陳正義入院時並無出
      血之情形，醫院僅縫合後即將被保險人陳正義轉入腸胃科病房（住院治療經過
      所載GI service即腸胃科病房），亦足徵被保險人陳正義外傷並不嚴重，其於
      住院數日後始發生顱內出血之情形，經被告委任專業醫師鑑定被保險人陳正義
      因顱內出血所攝之電腦斷層攝影，被保險人陳正義顱內出血係腦中風、非因外
      傷所致，不符系爭保險契約意外死亡之給付要件，原告不得請求意外死亡差額
      。
（三）死差增額給付乃因壽險業計算保費之經驗生命表變更，財政部針對經驗生命表
      之修訂，遂以行政命令統一規範七十八年「台灣壽險業第三回經驗生命表」實
      施前已發售之保單，應由保戶決定「按新生命表以提高當期疾病死亡及全殘廢
      保障金額」或「按新生命表計收保費」。被保險人陳正義七十三年九月一日投
      保「國泰萬安養老保險」係「按新生命表以提高當期疾病死亡及全殘廢保障金
      額」，與被保險人陳正義是否為系爭保險契約之意外死亡無關，故縱使被保險
      人陳正義係意外死亡，意外死亡保險金並無死差增額給付，被告已給付「疾病
      死亡」保險金即死差增額六萬九千六百五十元，原告另行加計死差增額，即屬
      無據。
三、證據：提出第一、二份保險契約保險單、國泰傷害保險特約契約條款、國泰萬安
    養老保險契約條款、敏盛醫院出院病歷摘要、肝病防治會刊第二十期、死亡證明
    書、人身保險判決彙編第一冊第六六五頁以下（中華民國人壽保險商業同業公會
    出版）、財政部七十八年六月十九日台財融字第七八０一六三三六四號函各一份
    ，及向本院聲請鑑定陳正義於敏盛醫院全部求診病歷及自九十一年十月十八日至
    同年月三十日住院期間所作之腦部電腦斷層攝影片為證。
丙、本院依職權向國立臺灣大學醫學院附設醫院（下稱台大醫院）函查被保險人陳正
    義顱內出血究竟因「外傷所致」？或屬「內發性」顱內出血？其死亡是否與「肝
    硬化末期」宿疾有關？「顱內出血」是否為致死主因及單獨原因三項鑑定。並依
    職權向財政部函查關於死差增額之定義，以及就死差增額部分是否僅限於疾病死
    亡部分得請求，就意外死亡部分得否請求死差增額？
    理      由
一、原告起訴主張：原告及其配偶陳正義於七十三年九月一日分別與被告簽訂以陳正
    義、原告為被保險人，保險單號碼0000000000、000000000
    0之保險契約，各約定「國泰萬安養老保險」保額十萬元，附加「國泰傷害保險
    特約家庭型」保額二十萬元，配偶之保障為十萬元。依據「國泰萬安養老保險契
    約條款」第八條第二項、「傷害給付特約條款」第六條暨其「家庭保障特約批註
    條款」第三條第二項，被保險人或其配偶遭受意外傷害致死，被告應分別給付保
    險金四十萬元、二十萬元、十萬元與受益人。九十一年十月十八日下午三時許，
    被保險人陳正義因酒後於自宅前不慎跌倒致後枕部撕裂傷、頭皮血腫，經緊急送
    醫住院治療後，同年月三十日終因顱內出血併發多重器官衰竭而不幸身故，同年
    十一月十三日受益人即原告依約向被告請求意外事故死亡保險金，被告僅依普通
    死亡給付保險金二十萬元及死差增額六萬九千六百五十元，未依意外死亡給付保
    險金，扣除被告已給付部分，被告應給付二十萬元及死差增額六萬九千六百五十
    元、傷害給付特約二十萬元，以及第二份保險契約附加家庭保障特約十萬元，爰
    依保險契約訴如聲明等語。
二、被告則以：被保險人陳正義於九十一年十月三十日死亡，依敏盛醫院出院病歷摘
    要入院診斷為酒精中毒、肝硬化、child C with肝性腦病變，係酒精性肝硬化病
    例，前曾因食慾差，全身不適住院多次，肝硬化依Child氏分類法，child C
    with 肝性腦病變係指肝硬化較為嚴重，即肝硬化末期，併已有腹水、上消化道
    出血之診斷，死亡診斷書亦載明被保險人陳正義因意外跌倒及肝硬化導致顱內出
    血，終致多重器官衰竭死亡，足徵被保險人陳正義之死亡與肝硬化有密切關連，
    非單獨因跌倒所致。再按上開病歷摘要出院診斷為患者有大量之顱內出血、腦室
    內出血及蜘蛛網膜下腔出血，參照最高法院八十一年度台上字第二二八五號判決
    及其歷審判決，被保險人陳正義僅頭皮裂傷，並無顱骨骨折，依病理學臨床所見
    ，輕微外傷不至於引起蜘蛛網膜下腔出血，被保險人陳正義入院時並無出血之情
    形，醫院僅縫合後即將被保險人陳正義轉入腸胃科病房，亦足徵被保險人陳正義
    外傷並不嚴重，其於住院數日後始發生顱內出血之情形，經被告委任專業醫師鑑
    定被保險人陳正義因顱內出血所攝之電腦斷層攝影，被保險人陳正義顱內出血係
    腦中風、非因外傷所致，不符系爭保險契約意外死亡之給付要件，故被告僅依約
    給付普通死亡保險金與原告，被告不應給付意外死亡與普通死亡保險金之差額計
    五十萬元。另死差增額給付乃因壽險業計算保費之經驗生命表變更，財政部針對
    經驗生命表之修訂，遂以行政命令統一規範七十八年「台灣壽險業第三回經驗生
    命表」實施前已發售之保單，應由保戶決定「按新生命表以提高當期疾病死亡及
    全殘廢保障金額」或「按新生命表計收保費」，系爭保險契約係「按新生命表以
    提高當期疾病死亡及全殘廢保障金額」，與被保險人陳正義是否為系爭保險契約
    之意外死亡無關，故縱使被保險人陳正義為意外死亡，其意外死亡保險金並無死
    差增額給付，被告已給付「疾病死亡」之保險金即死差增額六萬九千六百五十元
    ，原告另行加計死差增額，即屬無據等語置辯。
三、原告主張：伊及其配偶陳正義於七十三年九月一日分別與被告簽訂以陳正義、原
    告為被保險人，保險單號碼0000000000、0000000000之保
    險契約，各約定「國泰萬安養老保險」保額十萬元，附加「國泰傷害保險特約家
    庭型」保額二十萬元，配偶之保障為十萬元。九十一年十月十八日下午三時許，
    被保險人陳正義因酒後於自宅前不慎跌倒致後枕部撕裂傷、頭皮血腫，經緊急送
    醫住院治療後，同年月三十日終因顱內出血併發多重器官衰竭而不幸身故，同年
    十一月十三日受益人即原告依約向被告請求意外事故死亡保險金，被告僅依普通
    死亡給付保險金二十萬元及死差增額六萬九千六百五十元，未依意外死亡給付保
    險金等情，業據被告所不爭執，核與原告提出之保險契約保險單、傷害給付特約
    條款暨家庭保障特約批註條款、國泰萬安養老保險契約條款、敏盛綜合醫院出院
    病歷摘要暨其中文譯本、死亡證明書、理賠申請書、理賠給付明細表各一份為證
    ，堪信為真實。至原告主張被保險人陳正義為意外死亡，依照保險契約應再給付
    五十六萬九千六百五十元，則為被告所否認，並以前揭情詞置辯，是本件之爭點
    乃在於（一）被保險人陳正義究竟是否為意外死亡而該當保險事故之發生？（二
    ）若被保險人陳正義確為意外死亡，是否得請求死差增額之六萬九千六百五十元
    ？
（一）被保險人陳正義究竟是否為意外死亡而該當保險事故之發生？
（１）查人壽保險主管機關之財政部為解決爭議多時之意外傷害範圍，雖業經於八十
      六年修訂頒佈「傷害保險單示範條款」，將意外傷害保險範圍修訂，將原條文
      中「並以此意外傷害事故為直接且單獨原因」文字刪除，將意外傷害事故定義
      範圍更廣，而達於「指非由疾病引起之外來突發事故」，即將原條文：「被保
      險人於本契約有效期間內，因遭遇外來突發的意外傷害事故，並以此意外傷害
      事故為直接且單獨原因，致其身體蒙受傷害或因而殘廢或死亡時，依照本契約
      的約定給付保險金。」修正為：「被保險人於本契約有效期間內，因遭受意外
      傷害事故，致其身體蒙受傷害而致殘廢或死亡時，依照本契約的約定，給付保
      險金。前項所稱意外傷害事故，指非由疾病引起之外來突發事故。」，修正後
      條文因此更可明確認定倘非因被保險人本身疾病所引致之外來突發事故，無論
      係直接或間接，倘造成身體蒙受傷害而致殘廢或死亡時，均屬本項意外傷害保
      險範圍至明。而修正後之「外來突發事故」界定係傷害的原因出自外來而非內
      在，目的在排除「內發病症」所致的結果，故若非內發病症即應認係「外來意
      外」，核先敘明。
（２）按依照兩造所簽定之系爭傷害給付特約條款第六條及國泰萬安養老保險契約條
      款第八條分別規定：「被保險人於本特約有效期間內，因外來突發劇烈之意外
      事故致其身體受傷害，並以此傷害為直接原因，自受傷之日起一八０日以內死
      亡者，本公司按特約保險金額給付死亡保險金。」、「被保險人於契約期滿仍
      生存時，本公司（即指被告方面）按保險金額給付滿期保險金。被保險人於契
      約有效期間死亡時，本公司按保險金額二倍給付普通死亡保險金。被保險人於
      契約有效期間內，因遭遇外來突發傷害事故，致其身體蒙受傷害，並以此意外
      傷害事故為直接且單獨原因，自意外傷害事故發生日起一八０日內死亡時，本
      公司按保險金額四倍給付意外事故死亡保險金。」，兩造間所簽定之「國泰萬
      安養老保險」及附加之「國泰傷害保險特約家庭型」保險契約，雖於七十三年
      九月一日所簽定，然系爭保險事故之發生乃在於九十一年十月三十日，被保險
      人陳正義因顱內出血併發多重器官衰竭而身故，本件兩造間所簽訂之保險契約
      既為定型化約款，就兩造之經濟實力而言確有相當之差距，被保險人於投保時
      ，就保險契約文字並無修改之權力，乃處於被動方選擇接受與否，再就保險契
      約為最大善意契約之原則，本院認若以前述對於傷害保險單示範條款就意外傷
      害保險範圍有所修訂，縱認系爭傷害保險契約乃於八十六年之前所簽定，仍應
      就有利於被保險人之解釋為之，即本件仍有前述修正條款之適用。
（３）再按【危險事故發生後，該「危險事故」是否為「保險事故」應依「近因原則
      」定之，「‧‧‧民法上有關因果關係之理論所適用之『適當條件說』（又稱
      「相當因果說」）原則上應可適用於保險上，但只限於陸上保險之範圍。‧‧
      ‧於陸上保險適用「適當條件說」之結果，可能產生某一損害結果同時具有多
      數適當條件之情形。此時若所有適當條件皆屬承保災害範圍，則保險人負賠償
      之責。但若保險事故發生之原因有未屬承保範圍者，則須在為區分究竟屬「未
      承保災害」抑或屬「不包括災害」？若此未承保之災害為保險契約或法律「明
      文規定」特別有意將之列為不包括之災害者，則保險人不負保險賠償之責。此
      即所謂之「不包括佔優勢」之原則？其法理基礎在於：承保災害和不承保災害
      競合造成損害者，專就承保災害和損害間是否具有法律所承認之因果關係，而
      定保險人之保險賠償責任，符合保險契約之目的；若承保之災害和法律或契約
      明文規定不包括之災害相競合時，則依契約之目的可知雙方當事人對此災害之
      評價顯然不同於單純之未承保災害。因此，若是當事人有意以「不包括災害」
      之效力排除「包括災害」所具有者，因此若損害結果之發生由包括之災害和明
      文規定之不包括災害競合而引起，且兩者皆為適當條件時，保險人不負保險賠
      償之責。（參見江朝國著「保險法基礎理論第四二三頁）。反之，若此未承保
      災害只屬單純未承保者，則保險人所承保災害和保險損害間既有適當條件關係
      ，故應負理賠之責。又所謂適當條件，引用學者Enneccerus以反面之方式就「
      適當條件」下定義為「若一事實依一般之性質對某一結果之產生無任何重要之
      關係，而惟自加上其他特別情形才為結果產生之條件者，則此條件不得視為適
      當條件。
（４）再查依據敏盛綜合醫院之出院病歷摘要所載：本件被保險人陳正義「診斷：入
      院１、頭部外傷，施以縫合。２、酒精中毒、肝硬化、Child C with肝性腦病
      變。３、大球性貧血╱血小板減少。出院：１、因跌倒而引起之大量顱內出血
      ，腦室內出血，蜘蛛膜下腔出血，出血傾向即右側半身麻痺，顱內壓升高、震
      顫，呼吸衰竭施以氣管切開。２、酒精性肝硬化、腹水、child C。３、瀰漫
      性血管內凝集，全部血球減少Ｒ／Ｏ脾臟機能亢進。４、上消化道出血。５、
      ＵＴＩ。６、便秘。７、Ｒ／ＯＤＭ。８、（手寫）肺炎（Acihetobaci＋大
      腸桿菌）。主訴：跌倒，頭部外傷。病史：這位七十歲男性病患係酒精性肝硬
      化病例，之前他曾因食慾差，全身不適在本院住院多次。今天，他喝了許多酒
      ，在家跌倒，他被送到本院急診，頭部外傷做縫合。因為其出血傾向，故讓他
      住院做進一步評估和處置。體檢發現：GCSE4M6V4，BP138／90TPR36／88／20
      ，結膜蒼白，瞳孔3／3，＋／＋，頭部柔軟，JVE(－)，胸腔對稱性擴張，呼
      吸生著重，右心室無雜音，腹部柔軟平坦，無壓痛，BS＋－，指壓水腫＋／＋
      。手術：10／28氣管切開。住院治療經過：住入腸胃科病房後，因頭部受傷而
      定時檢查GCS，並以維他命B治療酒精成癮，以lactulose處置肝性腦病，貧血
      則視情況需要給予輸血。不幸病人發生全身震顫及缺氧，所以給予dilantin並
      轉到MICU（加護病房），on ETT with MV use，給予Gr2抗生素靜脈注射以對
      抗Ｒ／Ｏ感染，並收集痰液做培養。因顱內壓升高及R／O顱內出血而給予
      Manitol（降低顱內壓）並安排腦部電腦斷層，但家屬拒絕開刀，故只給予支
      持療法，因上腸胃道出血而給予H2阻斷，全程給予抗生素點滴，HRI for R／O
      DM，因UTI給予口服抗生素，經治療後病人呼吸平順，狀況無特殊變化，所以
      轉送至ICU3做支持療法，不幸病人發生低血壓，全身狀況迅速變壞，經向家屬
      解釋後，他們要出院故給予病危ADD。合併症：無。」及敏盛綜合醫院所簽發
      之死亡證明書所載，直接引起被保險人陳正義死亡之疾病或傷害：甲、多重器
      官衰竭。先行原因：乙、（甲之原因）：顱內出血。丙、（乙之原因）：意外
      跌倒及肝硬化。足認病歷所載被保險人陳正義因跌倒而引起大量顱內出血，腦
      室內出血，蜘蛛膜下腔出血，出血傾向即右側半身麻痺，顱內壓升高、震顫、
      酒精性肝硬化、腹水、child C。瀰漫性血管內凝集，全部血球減少Ｒ／Ｏ脾
      臟機能亢進。上消化道出血。ＵＴＩ等病症，主訴為：跌倒、頭部外傷應屬真
      實無誤，則被保險人陳正義意外跌倒確實為造成死亡結果之適當原因。
（５）被告雖抗辯依前述敏盛醫院出院病歷摘要入院診斷：酒精中毒、肝硬化、
      child C with肝性腦病變，係酒精性肝硬化病例，前曾因食慾差，全身不適住
      院多次，肝硬化依Child氏分類法，child C with肝性腦病變係指肝硬化較為
      嚴重，即肝硬化末期，併已有腹水、上消化道出血之診斷，足徵陳正義之死亡
      與肝硬化有密切關連，非單獨因跌倒所致云云。查經本院依職權囑託台大醫院
      就被保險人陳正義顱內出血究係因「外傷所致」或屬「內發性」顱內出血，其
      死亡是否與「肝硬化末期」宿疾有關，「顱內出血」是否為致死主因及單獨原
      因？經該院鑑定結果函覆本院【詳參卷附（九十二）校附醫秘字第九二００二
      一二二０九號函】「（一）陳先生的腦部斷層檢查顯示，有左側顳葉腦內出血
      、腦室內出血及蜘蛛膜下出血。這樣的顱內出血可以是自發性的，也可能因嚴
      重頭部外傷所引起。根據病歷記載，陳先生在住院時雖有頭皮裂傷，但其電腦
      斷層顯示頭部的軟組織，包括頭皮及肌肉並無明顯腫脹現象，且無顱骨骨折，
      故一般而言，陳先生的顱內出血較有可能是自發性的。（二）但是陳先生有嚴
      重肝硬化，曾多次出血，並且合併有低血小板症及易出血傾向，因此他亦有可
      能在輕微的頭部外傷情況下發生如前所述的顱內出血。另外，陳先生的腦出血
      是在住院兩天才由電腦斷層攝影發現的，也有可能是開始時只有輕微頭部外傷
      ，之後因出血傾向而在輕微受傷的腦組織發生出血，當然也有可能是住院後才
      發生自發性的腦出血。所以整體而言，因陳先生有潛在的肝硬化併出血性傾向
      ，故無法判斷其顱內出血是外傷所致或自發性的。（三）陳先生的顱內出血嚴
      重，故其因顱內出血致死的可能性極高，但是其肝硬化所引起的出血傾向可能
      與顱內出血有關。」綜上所述，依據台大醫院之鑑定報告可知，被保險人陳正
      義之肝硬化病症以及顱內出血均為死亡結果之適當原因，此時雖肝硬化病症屬
      不承保災害，然保險人並未明文列之為不包括災害，故本院認此時保險事故業
      已發生，被告仍應依照系爭傷害保險契約給付保險金。
（６）依據被告與被保險人陳正義簽定之「國泰萬安養老保險契約條款」第八條第二
      項、「傷害給付特約條款」第六條規定，暨兩造所簽定之「家庭保障特約批註
      條款」第三條第二項，被保險人或其配偶遭受意外傷害致死，被告應分別給付
      保險金四十萬元、二十萬元、十萬元與受益人，依據兩造所簽訂之保險單所載
      ，本件受益人確為原告無誤，故原告請求被告給付前述金額即屬於法有據，應
      予准許。
（二）若陳正義確為意外死亡，是否得請求死差增額之六萬九千六百五十元？經查所
      謂「死差增額給付」乃因壽險業計算保費之經驗生命表變更，經台北市人壽保
      險商業同業公會決議，復經財政部以七十五年四月四日台財融第七五四一一一
      三號函示准予備查該會第七屆第二十五次理監事暨業務發展委員聯席會議，一
      致同意以增加保戶當期疾病死亡及全殘廢之保額辦理之決議。然對於該表實施
      日前已發售之有效保單，財政部則以台財融字第七八０一六三三六四號函示：
      【（二）配合措施原則同意貴會所擬方式處理；但該表實施日前已發售之有效
      保單，應由保戶決定「按新生命表以提高當期疾病死亡及全殘廢保障金額」或
      「按新生命表計收保費」方式辦理。】（有關「當期疾病死亡及全殘廢給付增
      加之保額」其計算公式，詳如附件一所載）。本件被保險人陳正義乃於七十三
      年九月一日投保「國泰萬安養老保險」，本件原告既未主張依照新生命表計收
      保費，自應適用「按新生命表以提高當期疾病死亡及全殘廢保障金額」之方式
      作為因應，且「按新生命表以提高當期疾病死亡及全殘廢保障金額」，則得提
      高保障金額部分應屬因疾病造成死亡結果及全殘廢等保險事故之發生，與被保
      險人陳正義是否為意外死亡無關，故本件縱認依前所述被保險人陳正義係意外
      死亡，意外死亡保險金並無死差增額給付，被告已依約加計「疾病死亡」保險
      金即死差增額六萬九千六百五十元乙節，業據原告所不爭執，是原告另行加計
      死差增額六萬九千六百五十元，即屬於法無據，難以准許。
四、從而，原告起訴依據兩造及被告與被保險人陳正義間所簽定之保險契約，請求被
    告給付保險金五十萬元即屬於法有據，應予准許，關於原告請求被告給付死差增
    額部分六萬九千六百五十元，於法無據，應予駁回。末按「應付利息之債務，其
    利率未經約定，亦無法律可據者，週年利率為百分之五。」民法第二百零三條定
    有明文。本件原告前於九十一年十一月十二日向被告請求給付保險金，嗣後經被
    告於同年月二十七日核撥二十七萬一千一百九十五元（包含死亡保險金二十萬元
    ，壽險紅利六百五十八元、死差增額六萬九千六百五十元及延付利息八百八十七
    元），是原告另主張被告應給付自九十一年十一月二十九日起至清償日止按年息
    百分之五計算之利息，即屬於法有據，應予准許，逾此部分之利息，於法相違，
    應予駁回。
五、本件為所命給付之金額未逾五十萬元之判決，爰依職權宣告假執行。又被告陳明
    願供擔保請准宣告免為假執行，經核原告勝訴部分，並無不合，爰酌定相當金額
    准許之，至原告敗訴部分，其假執行之聲請即失所附麗，併予駁回之。
六、因本案事證已臻明確，兩造其餘主張陳述及所提之證據，均毋庸再予審酌，附此
    敘明。
七、據上論結，本件原告之訴為一部有理由，一部無理由，依民事訴訟法第七十九條
    、第三百八十九條第一項第五款、第三百九十二條第二項，判決如主文。
中　　　華　　　民　　　國　　九十三　　年　　　三　　  月　　十七 　　日
                                        臺灣桃園地方法院民事第一庭
~B法　　　官　陳清怡
右為正本係照原本作成。
如對本判決上訴，須於判決送達後廿日內向本院提出上訴狀
中　　　華　　　民　　　國　　九十二　　年　　　十二　　月　　九    　　日
~B法院書記官　周育義
